臺灣高等法院刑事判決　　　　　　　　95年度上訴字第2215號
上　訴　人　臺灣板橋地方法院檢察署檢察官
被　　　告　甲○○
　　　　　　　　　　（另案於臺灣桃園女子監獄執行）
選任辯護人　朱正剛律師
上列上訴人因被告毒品危害防制條例案件，不服臺灣板橋地方法
院95年度訴字第783號，中華民國95年5月16日第一審判決（起訴
案號：臺灣板橋地方法院檢察署95年度偵字第2136號），提起上
　　　訴，本院判決如下：
    主  文
上訴駁回。
    事  實
一、甲○○明知海洛因係毒品危害防制條例所明定之第一級毒品
    ，不得持有、施用，竟因殷偉誠（施用毒品部分，經裁定強
    制戒治）欲施用海洛因，為苦無來源，乃於民國95年1月20
    日上午2時48分50秒以其所有之門號為0000000000號之行動
    電話連絡甲○○，詢問是否能代為購買海洛因，甲○○則應
    允代覓賣家以協助殷偉誠取得海洛因，嗣甲○○覓得綽號「
    小雅」之賣家後乃於95年1月20日下午3時38分許，在台北縣
    三重市○○○路，以其所有門號為0000000000號之行動電話
    傳送「你有要來嗎我在三重有不錯的」表示找到毒品貨源訊
    息之簡訊至殷偉誠之0000000000號行動電話，殷偉誠收受簡
    訊立即發簡訊予甲○○表示如沒有事可以前往，嗣因「小雅
    」因故無法前往三重市，甲○○乃以其前開行動電話撥打「
    小雅」0000000000之行動電話與之聯絡購買海洛因事宜，隨
    即於同日下午5時48分16秒再以其行動電話另約殷偉誠至台
    北縣三重市○○○路之夜市旁見面，殷偉誠乃請丁永峰（施
    用毒品部分另案偵辦）開車一同前往三重市○○○路夜市與
    甲○○見面，雙方碰面後甲○○告以新台幣（下同）1萬元
    可購得0.9公克（即四分之一錢）之海洛因，甲○○竟基於
    幫助殷偉誠施用第一級毒品海洛因之犯意，由伊出面向姓名
    、年籍不詳綽號「小雅」之女子購買海洛因，並撥打「小雅
    」0000000000之行動電話並與之約定在台北縣板橋市○○路
    ○段與中山路口之「大台北保齡球館」見面交易後，甲○○
    便與殷偉誠一同乘坐丁永峰所駕駛之自小客車前往「大台北
    保齡球館」，抵達保齡球館前殷偉誠先行將1萬元交付甲○
    ○，甲○○等人於同日下午8時30分許到達前開保齡球館後
    ，「小雅」坐進該車後座，甲○○遂將1萬元當著殷偉誠之
    面交予「小雅」，「小雅」則交付1.2公克之海洛因，並由
    甲○○將該海洛因提交坐在前座之殷偉誠驗貨，殷偉誠表示
    可以後，「小雅」向甲○○等人說多退少補後即先行下車離
    去，使得殷偉誠以1萬元之代價購得海洛因，甲○○等人取
    得海洛因後，便一同趨車前往台北縣板橋市○○路237之10
    號龍義宮內甲○○取出其所有之電子磅秤1個秤量海洛因重
    量，經測得1.2公克，甲○○乃以「小雅」交付之分裝袋將
    海洛因分裝成0.9公克、0.3公克各一包，並預備將該多出來
    的0.3公克海洛因日後交還「小雅」，甲○○等人隨即在龍
    義宮現場將已分裝成0.9公克的塊狀海洛因，撥下一小塊，
    弄成粉末，殷偉誠進而以香煙沾該海洛因點燃香煙而施用第
    一級毒品海洛因，隨後甲○○取出其所有之分裝袋1只，將
    用剩的粉末狀海洛因裝成1包，連同撥下一小塊後所剩之0.7
    公克塊狀海洛因1包一併交予殷偉誠，此時甲○○向殷偉誠
    表示此筆交易伊並未獲利，乃要求殷偉誠能給伊少許海洛因
    供伊施用，殷偉誠應允後將之先前施用後所餘粉末狀海洛因
    一包交付予甲○○，未幾乃遭員警於龍義宮當場查獲，並在
    甲○○之隨身皮包內扣得電子磅秤1台，海洛因2包（1包為
    塊狀、1包為粉末狀，共送驗淨重0.43公克，空包裝共重
    0.38公克）、注射針筒2支（已用過）、甲○○所有供連絡
    用之NEC牌行動電話1支（含SIM卡壹枚，門號為0000000000
    號）、新台幣500元及在殷偉誠之身上扣得甫購得之海洛因1
    包（塊狀，送驗淨重0.7公克）、注射針筒2支及其所有之
    NOKIA牌行動電話1支（含SIM卡壹枚，門號為0000000000號
    ）等物。
二、案經台北縣政府警察局海山分局報告臺灣板橋地方法院檢察
    署檢察官偵查起訴。
    理  由
甲、證據能力部分：
    按被告以外之人於審判外之言詞或書面陳述，除法律有規定
    者外，不得作為證據，固為刑事訴訟法第159條第1項定有明
    文，而本案使用證人殷偉誠於警詢及偵查中經具結之陳述，
    係為說明證人殷偉誠於審理中經詰問之證詞內容之證明力，
    即作為彈劾證詞可信性之用，尚非逕為本案認定犯罪事實之
    基礎，併予敘明。
乙、實體方面：
一、認定犯罪事實之證據及理由：
（一）上開事實，業據被告甲○○於本院審理中自承無訛，核與
      證人殷偉誠於原審審理中所證情節相符（見原審卷第59至
      65頁），復有被告所用之行動電話通聯紀錄1份及證人殷
      偉誠之行動電話內收發簡訊之備份內容之勘驗筆錄及翻攝
      照片在卷可佐（見偵查卷第82頁，原審卷第118至139頁）
      ，以及自被告身上扣得之第一級毒品海洛因2包（1包為塊
      狀、1包為粉末狀，共送驗淨重0.43公克，空包裝共重0.3
      8公克）、電子磅秤1台、甲○○所有供連絡用之NEC牌行
      動電話1支（含SIM卡壹枚，門號為0000000000號）及在殷
      偉誠之身上扣得海洛因1包（塊狀，送驗淨重0.7公克）及
      其所有之NOKIA牌行動電話1支（含SIM卡壹枚，門號為000
      0000000號）扣案可資佐證，而該扣案之塊狀物或粉末，
      經送法務部調查局鑑定結果確均含有第一級毒品海洛因成
      分，有該局出具之95年3月16日調科壹字第060011331、00
      0000000號鑑定報告書2紙在卷可參（見原審卷第95、96頁
      ），又證人殷偉誠於被告代為購得該海洛因後確有施用該
      第一級毒品海洛因之行為，業據其於原審審理中證述明白
      ，且其為警查獲後所採之尿液經送驗結果呈鴉片類陽性反
      應，此有台灣檢驗科技股份有限公司95年1月27日濫用藥
      物尿液檢驗報告1紙在卷可參（見原審卷第107頁），且證
      人殷偉誠亦因該次施用第一級毒品海洛因之行為，經檢察
      官偵查後併台灣板橋地方法院檢察署95年毒偵字2843號毒
      品案件終結之事實，並有臺灣高等法院被告前案紀錄表一
      件在卷可稽（見原審卷第99至105頁）。綜上足認被告前
      開所供，與事實相符。
（二）本案檢察官於起訴書及上訴理由均主張：被告係基於販賣
      第一級毒品海洛因之犯意，以行動電話傳送含有販賣毒品
      訊息之簡訊至殷偉誠所使用之行動電話，再與「小雅」聯
      絡向其調貨後，以零點九公克一萬元之代價，販賣海洛因
      予殷偉誠，被告上揭所為係販賣毒品予殷偉誠，經查：
  (1)、證人殷偉誠於原審證稱：「（95年1月20日上午2時48分50
      秒你有無打電話給被告？）有，我請被告幫我調海洛因，
      （你為何會打電話給被告說你要調貨呢？）當時想要吸食
      海洛因。（知否被告是在賣海洛因的？還是自己有在吃？
      ）因為被告認識的朋友比較多，可能可以調得到貨。我自
      己沒有門路購得海洛因。我找不到門路。（你們一起去找
      他朋友要拿海洛因之前，你有無問海洛因的價錢如何計算
      ？）因為我身上只有1萬元，就拜託他幫我調1萬元的海洛
      因。（你有無跟被告講說，你幫我調貨，有無向被告講說
      要給被告什麼好處、報酬？）事前都沒有講。（被告有無
      跟你說為何要這海洛因？）人家幫我們調東西，我們就給
      他一點而已。」等語（見原審卷第59至63頁）所證大致相
      符。而證人殷偉誠於原審之證詞，核與其於警詢中所證：
      「我是於20日下午18時40分許撥打甲○○行動電話000000
      0000號，要向她購買新台幣1萬元的海洛因，她回答說他
      身上沒有，可以幫我調」、「（被告）對我說他都沒賺，
      所以要向我抽一些海洛因，所以我倒了約0.2公克的海洛
      因給甲○○」、「是在拿到海洛因，她才主動向我開口要
      的」等語（見偵查卷第12、13頁）大致相符，又證人殷偉
      誠雖於警詢曾言及「向她購買，她說沒有，但可以幫我調
      」等語，惟縱有此等事實，被告既已對殷偉誠「購買」之
      提議表示沒有毒品而拒絕，則自未有買賣毒品之合意，因
      此，尚不得作為被告販賣毒品之證據，因此，檢察官上訴
      意旨以「證人殷偉誠自始至終即證稱以新台幣1萬元向被
      告購買0.9公克之毒品」，尚嫌速斷。
  (2)、依證人殷偉誠所供海洛因之交易過程，係被告聯絡賣主「
      小雅」後，被告與證人殷偉誠一同前往交易，而由被告出
      面與「小雅」在車內後座交易海洛因，然當時證人殷偉誠
      即在同車前座觀看，並由被告轉交「小雅」所交付之海洛
      因予證人殷偉誠審視後表示意見始銀貨兩訖，「小雅」並
      當場表示多退少補，此見諸證人殷偉誠於原審審理中之證
      述自明，顯見本件海洛因之交易其價格之決定、價金之收
      取及買受與否，「小雅」與證人殷偉誠二人間均得直接參
      與決意，因此，買賣方之雙方應係在「小雅」與證人殷偉
      誠之間，此與從中賺取差價之「自上手販入再賣給下手」
      之三方關係，亦有不同。檢察官以被告有代收貨款在先，
      後再經手交付海洛因予證人，乃認被告有販賣海洛因之行
      為，似尚難遽採之。
  (3)、檢察官復以被告向證人殷偉誠收取0.2公克之獲利，認被
      告有從本件海洛因之交易中獲得利益。經查，證人殷偉誠
      於原審審理中一再證稱，係伊請被告幫忙找海洛因來源，
      且事先並未與被告約定報酬，證人殷偉誠於原審審理時經
      檢察官、辯護人交互詰問時，並已對其於警詢、偵查所謂
      給予少許海洛因予被告之原因，詳稱過程，是在交易完成
      後被告始起意向證人殷偉誠索討海洛因施用，此由證人殷
      偉誠之證詞：「（辯護人問：你拿多少？）0.7。（辯護
      人問：你不是說拿0.9？）當時被告跟我要，我就拿給被
      告了。（辯護人問：被告有說跟你要多少？）被告沒有說
      ，我就撥一點給被告。（辯護人問：是如何撥給被告的？
      ）當時我們就有吸，被告也有試，剩下的那一點就給被告
      了。（審判長問：你給被告0.2公克一事，是你先拿0.9之
      後，被告跟你要才給的？）是的」（見原審卷第62、63、
      65頁），可知，證人殷偉誠交付被告之0.2公克毒品，並
      非源自先前之約定，而是在交易完成後，被告始起意向證
      人殷偉誠索討，而由證人殷偉誠給與，因此，自無從以此
      部分事實而認定被告販賣毒品之事實。
  (4)、又檢察官上訴意旨另認被告販賣本件毒品有從「小雅」處
      獲得500元利潤，已構成販賣毒品罪。查檢察官認此部分
      事實主要係以被告警詢供述及扣案之500元現金為據，經
      本院勘驗被告於警詢錄音全部應訊過程，其中關於被告扣
      案物品部分（見本院卷第54頁）：
      警員：然後你身上咧？
      被告：在我身上查獲2包海洛因。
      警員：還有什麼？
      被告：還有注射筒2支、1台電子磅秤，還有新台幣5,000
      元。
      警員：5,000？
      被告：500元。
      稽之上揭對話過程，如果該筆500元是因本案交易而自「
      小雅」處取得之報酬，被告如何會說成5,000元，再經員
      警糾正之，再者，觀諸被告所呈被告當日因法院裁定羈押
      ，入臺灣臺北看守所執行時，將身上現金交予看守所保管
      ，臺灣臺北看守所所出具之保管款收款收據，被告身上現
      金有9,342元，加上被告經警扣案之500元，加總亦非5,00
      0元，顯見被告身上當時有者亦非5,000元，因此，被告何
      以會口誤說出「身上查扣5,000元」，是否因被告依警詢
      所載之「500元」覆誦時口誤？如此，則被告於警詢供述
      有自「小雅」處收取500元乙節，究否出於其本意？尚難
      令人遽信被告此部分自白之真實性，亦難憑此自白及扣案
      之500元而認定被告因此次交易而自「小雅」取得500元之
      事實。
  (5)、前開通聯紀錄及簡訊內容，固足以證明被告確有與殷偉誠
      及「小雅」間多次通訊，惟從95年1月20日當日通聯之順
      序可知本件交易先肇因於殷偉誠與被告聯絡請求被告代為
      調貨（海洛因），然後才有被告與「小雅」聯絡並與之約
      定交易地點之情，顯見被告並非受「小雅」之託販賣海洛
      因，而係受殷偉誠之請始有與賣方「小雅」聯絡之舉，且
      證人殷偉誠亦坦認通話內容係請被告幫忙找海洛因來源，
      綜此，自難以被告有聯絡「小雅」與轉手毒品及貨款，遽
      以推測或擬制被告有販賣海洛因與證人殷偉誠之犯行。
（三）綜上，本件事證明確，被告犯行堪以認定。
二、論罪之理由：
（一）核被告甲○○代殷偉誠向「小雅」購買安非他命施用所為
      ，係犯刑法第30條第1項、毒品危害防制條例第10條第1項
      之幫助施用第一級毒品罪。
（二）公訴意旨雖認被告係犯毒品危害防制條例第4條第1項之販
      賣第一級毒品罪，惟本案不能證明被告係基於營利之意圖
      向「小雅」販入海洛因再賣與殷偉誠圖利（詳如前述），
      自無販賣第一級毒品罪責可言；又轉讓毒品與受託代買毒
      品之區別，在於前者有「移轉毒品所有權」之意思，後者
      則該毒品之所有權自始即歸屬於委託人，受託代買之人僅
      係替委託人持有，其將毒品交付與委託人，乃係受託代買
      之當然結果，其間並無「移轉毒品所有權」之意思，二者
      概念，不盡相同，被告僅係受殷偉誠之託代為向「小雅」
      購買毒品施用，已如前述，且於「小雅」在場時交由殷偉
      誠毒品，並無轉讓毒品之事實，被告所為亦與轉讓第一級
      毒品罪之成立要件不符，自應論以幫助施用第一級毒品罪
      責；檢察官認被告係犯販賣第一級毒品罪，雖有未洽，然
      此事實與幫助殷偉誠施用第一級毒品犯行，僅係被告有無
      與「小雅」共同營利意圖之區別，社會基本事實同一，且
      本院業依法踐行告知新罪名之程序，俾被告予以防禦，應
      予變更起訴法條。
（三）被告幫助施用前持有海洛因之低度行為，為幫助施用之高
      度行為所吸收，不另論罪。
（四）又被告幫助施用第一級毒品犯行部分，係屬幫助犯，爰依
      刑法第30條第2項規定減輕其刑。
  (1)、被告行為後，刑法第30條雖經修正，於95年2月2日經總統
      公布，並自95年7月1日起施行。然觀諸修正前後幫助犯之
      規定，僅有文字之修正，無關成立幫助犯內容之實質之變
      更，對被告並無有利或不利，適用行為時之刑法，併此敘
      明。
  (2)、又幫助犯係指幫助他人犯罪者，即以正犯犯罪為要件，至
      該他人（正犯）事後是否受刑罰執行，並不影響幫助犯之
      成立，即施用毒品者，雖受觀察勒戒後，無繼續施用毒品
      傾向，應予不起訴處分，惟此係讓具有成癮性之行為人有
      戒斷自新機會所設，尚未改變施用毒品之犯罪本質，則施
      用毒品者犯後雖僅受觀察勒戒，幫助施用者仍具幫助他人
      犯罪之行為屬性，不受正犯犯後觀察勒戒結果影響，否則
      幫助他人施用毒品之行為，行為本質相同，是否受追訴處
      罰，卻將取決於正犯為一犯或二犯等個人因素而不同，自
      有未合且非公平；且至刑法所定刑之加重或減輕，均指法
      定刑而言，且幫助犯之處罰，僅得按正犯之刑減輕之（刑
      法第30條第2項），並非絕然附屬正犯所受宣告之刑罰，
      是施用毒品正犯雖觀察勒戒後獲不起訴處分，仍無礙依施
      用毒品罪所定之刑對幫助犯加以處罰（最高法院92年台上
      字第144號判決意旨參照），是證人殷偉誠此次施用毒品
      海洛因之行為，固因其前因施用毒品案正接受強制戒治中
      ，檢察官乃將本次施用第一級毒品之行為併該毒品案件而
      終結，惟揆諸前揭最高法院判決意旨，顯無礙於被告幫助
      施用第一級毒品罪之成立及處罰，併此敘明。
三、維持原判之理由：
    原審認被告甲○○罪證明確，並適用刑事訴訟法第299條第1
    項前段、第300條，毒品危害防制條例第10條第1項、第18
    條第1項前段，刑法第11條前段、第30條第1項、第2項、第
    41條第1項前段（修正前）、第38條第1項第2款、罰金罰鍰
    提高標準條例第2條規定，並審酌被告犯罪之動機、目的、
    手段、犯罪所生之危害及犯後態度良好等一切情狀，量處有
    期徒刑三月，並諭知易科罰金之折算標準。並說明扣案之海
    洛因2包（1包為塊狀、1包為粉末狀，共送驗淨重0.43公克
    ，空包裝共重0.38公克），既屬第一級毒品，依毒品危害防
    制條例第18條第1項前段規定，均併予宣告沒收銷燬之（惟
    鑑驗耗用之毒品部分，既已滅失，自毋庸宣告沒收銷燬）；
    至該海洛因2包之外包裝，固係用於包裹毒品，防其裸露、
    潮濕，便於攜帶施用，係其供幫助施用毒品所用之物，惟僅
    該包裏粉末狀海洛因之外包裝袋1只，係被告所有，此據被
    告於原審審理時供明在卷，僅就該只外包裝袋依刑法第38條
    第1項第2款規定，亦併予宣告沒收，另一只外包裝不另為沒
    收之諭知。扣案之NEC牌行動電話1支（含SIM卡壹枚，門號
    為0000000000號）、電子磅秤1台，是被告所有供連絡證人
    及「小雅」所用以及供秤量交易之海洛因所用，業據被告陳
    明在卷，均為供本件犯罪所用之物，爰依法併予宣告沒收。
    至扣案之注射針筒2支（已用過），為被告所有，供其施用
    毒品所用之物，業據被告供明在卷，故與被告本案犯行無關
    ，爰不在本案宣告刑項下併予宣告沒收，附此敘明。另扣案
    之新台幣500元，被告否認係本件犯罪所得之物，亦無證據
    證明為本件犯罪所得之物，非刑法第38條第1項所列得為沒
    收之物，爰不另為沒收之諭知。至自證人殷偉誠身上扣得之
    海洛因1包（塊狀，送驗淨重0.7公克）、注射針筒2支，均
    係證人殷偉誠涉犯施用第一級毒品犯罪之重要證物，宜由殷
    偉誠所犯他案中處理，爰不再本件宣告刑項為沒收銷燬及沒
    收之諭知，扣案證人殷偉誠所有之NOKIA牌行動電話1支（含
    SIM卡壹枚，門號為0000000000號），亦非被告所有及供本
    件犯罪所用，自無庸於本案為沒收之諭知。其認事用法並無
    違誤，量刑亦稱妥適。又被告行為後，刑法第41條業已修正
    ，並於94年2月2日經總統公布，於95年7月1日施行，修正前
    刑法第41條第1項前段規定：「犯最重本刑為5年以下有期徒
    刑以下之刑之罪，而受6個月以下有期徒刑或拘役之宣告，
    因身體、教育、職業、家庭之關係或其他正當事由，執行顯
    有困難者，得以1元以上3元以下折算1日，易科罰金。」，
    又行為人行為時之易科罰金折算標準，依修正前罰金罰鍰提
    高標準條例第2條前段（現已刪除）規定，就其原定數額提
    高為100倍折算1日，則被告行為時之易科罰金折算標準，應
    以銀元300元折算1日，經折算為新臺幣後，應以新臺幣900
    元折算為1日。惟95年7月1日修正公布施行之刑法第41條第1
    項前段則規定：「犯最重本刑為5年以下有期徒刑以下之刑
    之罪，而受6個月以下有期徒刑或拘役之宣告者，得以新臺
    幣1,000元、2,000元或3,000元折算1日，易科罰金。」，比
    較修正前後之易科罰金折算標準，以95年7月1日修正公布施
    行前之規定，較有利於被告，應依修正前刑法第41條第1項
    前段規定，諭知易科罰金之折算標準。至被告行為後，法律
    有變更者，依修正前刑法第2條第1項之規定，以適用裁判時
    法為原則，如行為時法有利於行為人，則例外適用行為時法
    ﹔依修正後刑法第2條第1項規定，以適用行為時法為原則，
    惟如裁判時法有利於行為人，則例外的適用裁判時法。以往
    實務見解，認原判決未及比較適用新舊法時，上訴後，雖比
    較結果以舊法有利於行為人，而原判決別無其他撤銷事由，
    仍應由本院以此為由撤銷改判。惟修正後之規定係以適用行
    為時法為原則，因此原判決雖未及此比較適用，然上訴本院
    後，經比較新舊法，行為後之法律並非較有利於行為人，仍
    應適用行為時法，則原判決適用行為時法即無不當，自不構
    成撤銷之事由，附此敘明。檢察官上訴意旨以被告所犯係構
    成販賣毒品為由，指摘原判決不當，為無理由（理由詳前）
    ，應予駁回。
據上論斷，應依刑事訴訟法第368條，判決如主文。
本案經檢察官鍾鳳玲到庭執行職務
中　　華　　民　　國　　96　　年　　2　　月　 　15  　日
　　　　　　　　　刑事第十五庭  審判長法　官  吳昭瑩
　　　　　　　　　　　　　　　　　    法　官  蘇隆惠
　　　　　　　 　 　　　　　　　　　　法　官  王梅英
以上正本證明與原本無異。
如不服本判決，應於收受送達後十日內向本院提出上訴書狀，其
未敘述上訴之理由者並得於提起上訴後十日內向本院補提理由書
（均須按他造當事人之人數附繕本）。
                                      書記官  顧哲瑜
中　　華　　民　　國　　96　　年　　2 　　月　　26　　日
附錄：本案論罪科刑法條全文毒品危害防制條例第10條第1項：
施用第一級毒品者，處六月以上五年以下有期徒刑。
